臺灣彰化地方法院民事判決
110年度簡上字第132號
上  訴  人  林龍標  
訴訟代理人  洪家駿律師                      
複代理人    吳秉翰律師
            洪誌謙律師
被上訴人    王林素盡（即林搬之承受訴訟人）

            林素媚（即林搬之承受訴訟人）

            林素敏（即林搬之承受訴訟人）

            林艷修（即林搬之承受訴訟人）

            林艷珍（即林搬之承受訴訟人）


兼  共  同
訴訟代理人  林煌昌（即林搬之承受訴訟人）

上列當事人間債務人異議之訴事件，上訴人對於民國110年8月10
日本院北斗簡易庭109年度斗簡字第294號第一審判決，提起上訴
，本院於111年7月18日言詞辯論終結，判決如下：
    主  文
上訴駁回。
第二審訴訟費用由上訴人負擔。
    事實及理由
壹、程序事項（本件所有被上訴人下合稱被上訴人，單指一人則
    逕稱其姓名）：
    按當事人死亡者，訴訟程序在有繼承人、遺產管理人或其他
    依法令應續行訴訟之人承受其訴訟以前當然停止。而承受訴
    訟人，於得為承受時，應即為承受之聲明；他造當事人，亦
    得聲明承受訴訟。民事訴訟法第168條及第175條分別定有明
    文。原被上訴人林搬於民國111年3月5日死亡，王林素盡、
    林素媚、林煌昌、林素敏、林艷修、林艷珍為其繼承人，有
    除戶謄本、繼承系統表、彰化○○○○○○○○彰北戶字第11100014
    80號函在卷足憑（本院卷第95頁至第111頁、第163頁），上
    訴人依民事訴訟法第175條聲明上開人等承受訴訟（本院第9
    3頁），經核並無不合，應予准許。
貳、兩造陳述：
  一、上訴人主張：
　  ㈠兩造為彰化縣○○鄉○○段000地號土地（下稱系爭土地）之共
      有人，伊於系爭土地上興建鐵皮建物（下稱系爭建物）。
　  ㈡被上訴人之被繼承人林搬前向本院提起拆屋還地訴訟，迭
      經本院以108年度斗簡字第462號判決伊應拆除系爭建物，
      及本院109年度簡上字第49號判決上訴駁回確定（下稱系
      爭確定判決或系爭執行名義）；嗣林搬據此向本院聲請強
      制執行，經本院以109年度司執字第37011號拆屋還地強制
      執行事件繫屬在案（下稱系爭強制執行程序）。
　  ㈢惟系爭執行名義成立後，有以下消滅或妨礙被上訴人請求
      之事由，爰依強制執行法第14條規定提起本件訴訟：
　　  ⒈系爭建物占用系爭土地面積為113平方公尺，伊及其子即
        訴外人林世協合計已取得系爭土地權利範圍36分之15，
        換算面積為86.25平方公尺，林世協並已向本院提起分
        割共有物訴訟（下稱另案分割訴訟，詳後述），伊於取
        得系爭土地另一登記共有人林漢仔之全體繼承人應有部
        分6分之1(換算面積34.5平方公尺）後，即達120.75平
        方公尺，可分得系爭建物占用系爭土地之單獨所有權。
        則被上訴人對伊所分得之部分即喪失共有權利，則被上
        訴人本於所有權請求伊拆屋還地之物上請求權將因另案
        分割訴訟確定而消滅，即屬消滅或妨礙被上訴人依系爭
        執行名義請求之事由。
　　  ⒉復查另案分割訴訟中兩造所提出分割方案，被上訴人所
        分得之土地均未經系爭建物所占用。縱令伊未能於另案
        訴訟取得系爭建物所用之全部土地，仍非不能由分得土
        地之人，再依系爭執行名義提起強制執行。如任令被上
        訴人依系爭執行名義拆除系爭建物，對被上訴人所得利
        益極微，然伊將受到重大經濟損害且無從回復，顯然違
        反民法第148條誠信原則，或有權利濫用之嫌，伊亦得
        據此提起債務人異議之訴等語。
　  ㈣原審為上訴人敗訴之判決，上訴人不服提起上訴，並為上
      訴聲明：1.原判決廢棄；2.系爭強制執行程序及執行命令
      應予撤銷。
  二、被上訴人辯稱：
　　㈠伊之被繼承人林搬前以民法第767條、第821條所提起之拆
      屋還地訴訟，本院第二審於109年7月1日言詞辯論終結，
      並於109年7月29日確定在案。又林世協係於109年5月4日
      向本院提起另案分割訴訟，故上訴人所謂妨礙債權人請求
      之事由，於訴訟言詞辯論終結即109年7月1日前既已存在
      ，自與強制執行法第14條第1項規定債務人異議之訴構成
      要件未合，上訴人提起本件訴訟並非適法。
　　㈡林世協所提起另案分割訴訟，現仍繫屬本院審理在案，尚
      未判決確定，兩造就系爭土地共有關係即屬存續，尚不能
      排除伊以系爭執行名義聲請強制執行之權利。
　　㈢關於上訴人主張，其向其餘共有人購買系爭土地應有部分
      後，可分得系爭建物占用系爭土地之單獨所有權乙節，伊
      否認之。兩造自108年間即已分別提起數宗關於系爭土地
      之訴訟（拆屋還地與另案分割訴訟等），其餘共有人根本
      不會將系爭土地應有部分出售予上訴人，上訴人卻一再以
      上開原因阻礙、延滯伊行使權利。
　　㈣林搬取得系爭執行名義後，依法本得聲請強制執行。且拆
      除系爭建物係為全體共有人利益，乃合法正當權利之行使
      。又上訴人所有系爭建物之存在，將於另案分割訴訟中影
      響其他共有人分得該基地之可能，從而，伊為使全體共有
      人於另案分割訴訟中均立於同等地位以爭取分得系爭建物
      所占用土地，故以系爭強制執行程序要求上訴人拆除系爭
      建物，自非屬伊所得利益極少，上訴人所受損害甚大之損
      人不利己之舉，並非權利濫用或違反誠實信用原則等語。
　　㈤並聲明：上訴駁回。  
參、本院之判斷：
  一、按強制執行法第14條規定債務人異議之訴，乃指債務人請
      求確定執行名義上之實體請求權與債權人現在實體上權利
      狀態不符，以判決排除執行名義之執行力為目的之訴訟（
      最高法院93年度台上字第1576號裁判要旨參照）。又按強
      制執行法第14條第1項規定之債務人異議之訴，須執行名
      義成立後，有消滅或妨礙債權人請求之事由發生，始得提
      起。所謂消滅債權人請求之事由，例如清償、提存、抵銷
      、免除、混同、債權讓與、債務承擔、更改、消滅時效完
      成、解除條件成就、契約解除或撤銷、另訂和解契約，或
      其他類此之情形。至所稱妨礙債權人請求之事由，則係指
      使依執行名義所命之給付，罹於不能行使之障礙而言，例
      如債權人同意延期清償、債務人行使同時履行抗辯權等（
      最高法院94年度台上字第671號判決、98年度台上字第189
      9號判決要旨參照）。
  二、上訴人主張另案分割訴訟，為消滅或妨礙債權人請求之事
      由，有無理由？
　  ㈠按共有物之分割，經分割形成判決確定者，即生共有關係
      終止及各自取得分得部分所有權之效力（最高法院51年台
      上字第2641號裁判要旨參照）。即分割共有物判決為形成
      判決，必待分割共有物之形成判決確定後始發生分割之效
      力，且依民法第824條第4項規定，共有人尚得就共有物之
      一部分仍維持共有。故於法院判決共有物分割確定前，對
      於共有物之共有關係不生影響，並不生消滅共有關係之效
      力。
　  ㈡查上訴人之子林世協對系爭土地先於109年5月4日向本院提
      起分割共有物訴訟，經本院北斗簡易庭調查後認定當事人
      不適格，於110年8月23日以110年度斗簡字第19號判決駁
      回林世協之訴（本院卷第43頁至第53頁）；嗣林世協復行
      起訴，現由本院以110年度斗補字第397號繫屬審理在案（
      即另案分割訴訟，本院卷第83頁至第86頁），迄本件言詞
      辯論終結前尚未判決確定，上訴人對此亦不爭執（本院卷
      第202頁），則另案分割訴訟既未經判決確定，兩造就系
      爭土地共有關係仍屬存續，不生消滅共有關係之效力；系
      爭土地之共有關係既未消滅，被上訴人基於共有人所得行
      使之權利自難謂因另案分割訴訟即生障礙而不得行使，並
      無發生消滅或妨礙被上訴人請求之事由。又系爭執行名義
      所表彰被上訴人基於共有人身份所取得之民法第821條共
      有物返還請求權，與被上訴人現存實體上之權利狀態（仍
      具共有人身分而享有共有物返還請求權）並無不符，依據
      上開所述，亦與債務人異議之訴之規定未合。上訴人主張
      已提起另案分割訴訟，為消滅或妨礙被上訴人請求之事由
      云云，洵屬無據。至於上訴人聲請於另案分割訴訟判決確
      定後始進行本件訴訟程序云云，核無必要，併此敘明。
  三、上訴人主張，被上訴人進行系爭強制執行程序，為權利濫
      用，違反誠實信用原則，有無理由？
　  ㈠按權利之行使，不得違反公共利益，或以損害他人為主要
      目的；行使權利，履行義務，應依誠實及信用方法。又強
      制執行，依確定終局判決之執行名義為之。民法第148條
      、強制執行法第4條第1項第1款分別定有明文。所謂不得
      以損害他人為主要目的，係在限制權利人行使權利，專以
      損害他人為主要目的；若當事人行使權利，雖足使他人喪
      失利益，苟非以損害他人為主要目的，即不受此限制。所
      謂誠信原則，係在具體的權利義務之關係，依正義公平之
      方法，確定並實現權利之內容，避免當事人間犧牲他方利
      益以圖利自己，自應以權利人及義務人雙方利益為衡量依
      據，並應考察權利義務之社會上作用，於具體事實妥善運
      用之方法（最高法院45年台上字第105號裁判、107年度台
      上字第1677號判決要旨參照）。
　  ㈡查林搬起訴請求上訴人拆屋還地事件，業經系爭確定判決
      認定上訴人應拆除系爭建物返還所占用系爭土地，林搬執
      此向本院聲請對上訴人為強制執行，本院因而進行系爭強
      制執行程序，已如前述，足見林搬取得系爭確定判決後，
      本無待另案分割訴訟終結，即得聲請強制執行，未因此增
      加上訴人之責任，乃屬合法正當權利之行使。況由林搬發
      動、被上訴人續行系爭強制執行程序，拆除系爭建物，並
      將占有之土地交還被上訴人及其他共有人，係為全體共有
      人之利益所為，主觀上並非專以損害他人為主要目的，尚
      難認有何權利濫用或違反誠實信用原則可言。從而上訴人
      前開主張，洵無足採。
肆、綜上所述，上訴人請求系爭強制執行程序及執行命令應予撤
    銷，為無理由，不應准許。原審駁回上訴人之請求，經核並
    無違誤。上訴人上訴意旨指摘原判決不當，求予廢棄，為無
    理由，應予駁回。
伍、本件事證已臻明確，兩造其餘之攻擊或防禦方法及所舉證據
    ，經本院斟酌後，認為均不足以影響本判決之結果，爰不逐
    一論列，附此敘明。
陸、據上論結，本件上訴為無理由。依民事訴訟法第436條之1第
    3項、第449條第1項、第78條判決如主文。
中　　華　　民　　國　  111 　　年　  7 　月　　29　　日
                  民事第一庭  審判長  法　官  陳瑞水
                                      法  官  許嘉仁
                                      法  官  徐沛然
以上正本係照原本作成。
本件不得上訴。
中　　華　　民　　國　　111 　年　　7 　　月　　29　　日
                                      書記官  游峻弦